【裁判字號】    87,上易,123
【裁判日期】    890411
【裁判案由】    詐欺
【裁判全文】
臺灣高等法院花蓮分院刑事判決                    八十七年度上易字第一二三號
    上訴人即被告  丙○○
右上訴人即被告因詐欺案件不服臺灣臺東地方法院八十六年度易字第一○二三號中華
民國八十七年三月五日第一審判決（起訴案號：臺灣台東地方法院檢察署八十六年度
偵緝字第六九、七○、七一號），提起上訴，本院判決如左：
    主  文
原判決撤銷。
丙○○無罪。
    事實及理由
一公訴意旨略以：丙○○明知其毫無支付能力，竟仍基於意圖為自己不法所有之概括
  犯意，連續於原判決附表所示之時地，或以他人無法兌現之支票，或以預支方式，
  先後四次向甲○○、丁○○及乙○○三人詐稱欲購買木材等建築材料，使甲○○等
  三人信以為真而陷於錯誤，乃分別將價值新台幣（下同）十五萬六千六百三十元至
  六十三萬八千元（如附表所示）不等之木材或夾板等建築材料交付予丙○○及其指
  定之人收受。嗣因丙○○所交付之支票全數退票而丙○○又逃匿無蹤，甲○○三人
  方知受騙，案經乙○○、丁○○、甲○○提出告訴，因認丙○○涉有刑法第三百三
  十九條第一項之詐欺取財罪嫌云云。
二訊據被告丙○○雖坦承其積欠告訴人乙○○、丁○○、甲○○建築材料價金之事實
  ，惟矢口否認其有公訴意旨所指詐欺犯行，並辯稱，伊原欲藉其參與興建陽明山莊
  第一期工程所剩下之大批模板出租予承包陽明山莊第二期工程模板工程之張立暉，
  藉以賺取租金，但張立暉認為伊之模板過舊，不堪使用，要求伊再提供新模板，所
  以伊才向甲○○、丁○○、乙○○三人購買新模板，伊財務情況原本即不佳，現再
  因成本大幅增加，致陷入財務困境，乃至於無法籌得資金支付伊所借得之客票票款
  ，嗣因伊不敢面對現實而選擇逃避一途，伊並非自始即具有詐欺之犯意等語。
三按犯罪事實應依證據認定之，無證據不得推定其犯罪事實；不能證明被告犯罪者，
  應諭知無罪之判決，刑事訴訟法第一百五十四條、第三百零一條第一項分別定有明
  文。又事實之認定，應憑證據，如未能發現相當證據，或證據不足以證明，自不能
  以推測或擬制之方法，以為裁判基礎（最高法院四十年台上字第八六號判例參照）
  ；認定不利於被告之事實，須依積極證據，苟積極證據不足為不利於被告事實認定
  時，即應為有利於被告之認定更不必有何有利之證據（最高法院三十年上字第八一
  六號判例）；認定犯罪事實，所憑之證據，雖不以直接證據為限，間接證據亦包括
  在內，然無論直接或間接證據，其為訴訟上之證明，須於通常一般之人均不致於有
  所懷疑，而得確信其為真實之程度者，始得據之為有罪之認定，倘其證明尚未達到
  此一程度，而有合理性懷疑之存在時，即無從為有罪之認定（最高法院七十六年台
  上字第四九八六號判例可資參照）。
四再按刑法第三百三十九條第一項之詐欺罪，必須行為人自始即基於不法所有之意圖
  ，以詐術使人交付財物，始能構成。所謂以詐術使人交付，必須被詐欺人因其詐術
  而陷於錯誤，若其所用方法，不能認為詐術，亦不致使人陷於錯誤，即不構成該罪
  ，最高法院四十六年台上字第二六○號著有判例。至於民事債務當事人間，若有未
  依債務本旨履行給付之情形，依一般經驗法則，其原因非一，非僅實施詐欺犯罪一
  端而已。又刑事被告依法不負自證無罪之義務，故在別無積極證據之情形下，尚不
  得以被告單純債務不履行之狀態，即推定被告自始即有實施詐欺犯罪之意思。
五經查：被告向乙○○、丁○○、甲○○等人所購買之模板材料均係運至陽明山莊第
  二期工地，供該工地建築房屋使用一節，已經乙○○、丁○○、甲○○在檢察官偵
  查中指證甚詳（見八十六年度偵緝字第六九號偵查卷第一九至二○頁、二六一八偵
  查卷第二頁、二三○二偵查卷第二頁）。而該批模板材料運至工地後，被告並未運
  往他處，被告當初所訂購之模板，雖已足夠該工地（三樓）使用，惟被告在房屋僅
  蓋至一樓時，即避不見面等情，亦證人即現場土地主任鄭勝忠在本院調查時明確證
  述不虛（見本院八十九年一月二十四日調查筆錄）。而被告將其既有之舊模板出租
  予陽明山莊二期工程模板承包商張立暉，嗣因張立暉認為被告所提供之模板較舊，
  故要求被告另行購買新模板使用，依照此種情形估算，確實會造成被告之虧損，且
  張立暉所應給付被告之價金共分五期，被告僅領取二期工程款後即避不見面等情，
  亦據證人張立暉到庭證述在卷（見本院八十七年三月二十七日調查筆錄），是被告
  所辯，伊因模板承包商張立暉之要求，另行購買新模板，致成本大幅增加，導致其
  資金週轉不靈，伊因籌措資金無著，因不敢面對現實，乃至於避不見面一節，尚非
  全然無據。
六綜上所述，被告對告訴人乙○○、丁○○、甲○○固應負債務不履行之民事責任，
  惟依檢察官所提出及本院依職權所調查之證據，其為訴訟上之證明，尚未達到一般
  人均可確信被告犯詐欺罪而不致有所懷疑之程度，依前揭說明，自應為無罪之諭知
  。原審失察，遽予論罪科刑，顯有未合，被告上訴意旨否認犯罪，為有理由，應予
  撤銷改判，並諭知被告無罪之判決。
據上論斷，應依刑事訴訟法第三百六十九條第一項前段、第三百六十四條、第三百零
一條第一項前段，判決如主文。
本案經檢察官翟光軍到庭執行職務。
中      華      民      國  八十九    年      四      月     十一     日
                                    審判長法官  謝  志  揚
                                          法官  蔣  有  木
                                          法官  何  方  興
右正本證明與原本無異。
本件不得上訴。
                                        書記官  劉  妙  娘
中      華      民      國    八十九    年      四      月     十二     日


司法院資訊處製作；財團法人民間司法改革基金會備份。
